臺灣高等法院刑事判決　　　　　　　　96年度上易字第2409號
上　訴　人
即自 訴 人　甲○○
自訴代理人　官朝永律師
被　　　告　乙○○
上列上訴人即自訴人因被告妨害名譽案件，不服臺灣臺北地方法
院九十六年度自字第一一八號，中華民國九十六年八月三十日第
一審判決，提起上訴，本院判決如下：
    主  文
上訴駁回。
    理  由
甲、自訴人自訴意旨略以：被告乙○○係法務部檢察官人事審議
    委員會（下稱檢審會）委員，(一)先於民國九十六年三月二十
    日，在臺北市中正區○○○路○段一三○號法務部三樓會議
    室所召開檢審會中，於十七名委員及數名人事處幕僚作業人
    員名共計約二十人共聞共見之情形下，基意圖散布於眾之犯
    意，具名指摘「自訴人甲○○與黑道往來密切，會出賣案件
    ，如果派去地方當檢察長，將會是地方貪瀆黑金的共犯，受
    害的將是地方上人民，不該提供機會讓自訴人荒唐胡為」等
    不實言論，毀損自訴人名譽，因其指摘內容不實，未為多數
    委員採信，自訴人仍獲得多數委員支持，入圍檢察長名單；
    被告後於九十六年三月二十二日，另基於意圖散布於眾之犯
    意，利用網際網路，在全體檢察官及法官均得閱覽之法務部
    「法務行政論壇」網站「檢察官論壇」佈告欄，登載「這次
    入圍檢察長名單，有與黑道往來密切，會出賣案件者流，如
    果派去地方當檢察長，將會是地方貪瀆黑金的共犯，受害的
    將是地方上的人民，與其提供機會讓他們荒唐胡為，出事後
    再予誅除，先封殺其出路反而是較慈悲的作法」等文字，雖
    未具體指明自訴人，然被告於檢審會所發表言論內容，早已
    傳遍，而入圍檢察長名單，又僅少數特定人，故可推知被告
    所指摘之對象確係自訴人，此由立法委員雷倩於翌日（二十
    三日）在立法院點名「自訴人與嘉義蕭家、前立委羅福助、
    曾振農等黑金人士熟稔，非適合檢察長人選」即可證明。被
    告於九十六年四月一日接受中國時報記者專訪時，再次重申
    其於「檢察官論壇」網站發表言論之內容，該篇訪問報導並
    在九十六年四月二日登載於中國時報Ａ４版，可知被告所指
    摘之內容已完全公開，對象更明顯可得推知，足以損毀自訴
    人之名譽。因認，被告於九十六年三月二十日檢審會中所為
    ，已構成刑法第三百十條第一項之誹謗罪，於九十六年三月
    二十二日，在「法務行政論壇」網站「檢察官論壇」佈告欄
    所張貼文章，則應成立刑法第三百十條第二項之加重毀謗罪
    。
乙、上訴人即自訴人上訴意旨略以：被告於答辯狀中不否認其有
    在檢審會中如自訴人所指訴之發言，僅表示其係「基於職責
    ，避免不適任者遴任檢察長，傷害司法與人民：：係依法執
    行職務。屬刑法第三百十一條第二、三款之免責事項」。原
    審不就被告依法是否確有免責事項加以審酌，卻以自訴人未
    盡舉證責任為由，判決被告無罪，顯難令人心服。於檢審會
    上，遭被告向在場眾多人指摘「與黑道往來密切，會出賣案
    件」、「將會是地方貪瀆黑金的共犯」者，僅為自訴人一人
    ，會後即傳遍整個檢察機關，而入圍的檢察長名單亦僅為特
    定少數人，故明顯得推知，自訴人於九十六年三月二十二日
    在網路上指摘的對象即係自訴人，而翌日立委雷倩即在立法
    院指摘自訴人「與嘉義蕭家班、前立委羅福助、曾振農等黑
    金人士熟稔，非合適的檢察長人選」，亦可獲得證明。嗣後
    於中國時報Ａ４版，亦再次重述上開被告在檢察官論壇上的
    指摘，益見被告所指摘內容已完全公開，其對象更屬明顯可
    得推知，足以毀損自訴人名譽。檢審會固屬不公開會議，但
    含法務部人事處幕僚在內，尚有二十人之多，會中言論係為
    多數人可得共見共聞，而被告於檢審會發言後，接續在公開
    網路上指摘，更難無謂無散佈於眾之意圖，故被告顯有毀損
    自訴人名譽之犯意及犯行。
丙、被告答辯部分：
    訊據被告乙○○堅決否認犯罪，辯稱：伊於檢審會中之陳述
    ，並非如自訴人所指。伊於檢審會中指述很多人不適任檢察
    長，每個人的事由皆不同，沒有單一指自訴人，至自訴人引
    用的話，不是伊於會中的發言。檢審會是秘密會議，伊僅係
    基於職責發言；「這次入圍察長名單，有與黑道往來密切，
    會出賣案件」等言論是伊在檢察官論壇裡寫的，不是在檢審
    會說的，而伊於文章裡並無指明特定對象。檢察官論壇及媒
    體訪問時，伊均未指明是指自訴人等語。
丁、程序部分：
  壹、證據清單：
      證據一：被告乙○○供述（原審、本院）。
      證據二：檢察官論壇九十六年三月二十二日張貼文章影本
              。
      證據三：中時電子報九十六年三月二十三日新聞報導。
      證據四：中國時報九十六年四月二日Ａ４版新聞報導。
  貳、證據能力：
    一、本件證據一被告之供述，被告並未主張無證據能力。
    二、證據二至證據四，符合刑事訴訟法第一百五十九條之四
        之傳聞法則之例外規定，而均得作為本件之證據。
戊、本院認為被告無罪之理由：
  壹、按犯罪事實應依證據認定之，無證據不得推定其犯罪事實
      ；又不能證明被告犯罪者，應諭知無罪之判決，刑事訴訟
      法第一百五十四條、第三百零一條第一項分別定有明文。
      次按事實之認定，應憑證據，如未能發現相當證據，或證
      據不足以證明，自不能以推測或擬制之方法，以為裁判基
      礎；又認定不利於被告之事實，須依積極證據，苟積極證
      據不足為不利於被告事實之認定時，即應為有利於被告之
      認定，更不必有何有利之證據（參見最高法院四十年臺上
      字第八六號及三十年上字第八一六號判例）。
      再按刑事訴訟上證明之資料，無論其為直接或間接證據，
      均須達到通常一般之人均不致有所懷疑，而得確信其為真
      實之程度，始得據為有罪之認定，若關於被告是否犯罪之
      證明未能達此程度，而有合理懷疑之存在，致使無從形成
      有罪之確信，根據「罪證有疑，利於被告」之證據法則，
      即不得遽為不利被告之認定（參見最高法院二十九年上字
      第三一０五號、七十六年台上字第四九八六號判例）。
  貳、經查：
    一、關於自訴人所指被告於九十六年三月二十日，在臺北市
        中正區○○○路○段一三○號法務部三樓會議室所召開
        檢審會中公然具名指摘「自訴人與黑道往來密切，會出
        賣案件，如果派去地方當檢察長，將會是地方貪瀆黑金
        的共犯，受害的將是地方上人民，不該提供機會讓自訴
        人荒唐胡為」部分，除據自訴人所為指訴外，自訴人並
        無提出任何證據證明被告有上揭誹謗犯行，復未提出任
        何證明方法以供本院調查，依前揭說明，難認自訴人已
        盡實質舉證責任，自不得僅憑自訴人之指訴，而為不利
        被告之認定。
    二、次查，就自訴人所指被告於九十六年三月二十二日，在
        「法務行政論壇」網站「檢察官論壇」佈告欄，登載「
        這次入圍檢察長名單，有與黑道往來密切，會出賣案件
        者流，如果派去地方當檢察長，將會是地方貪瀆黑金的
        共犯，受害的將是地方上的人民，與其提供機會讓他們
        荒唐胡為，出事後再予誅除，先封殺其出路反而是較慈
        悲的作法」等文字，涉犯刑法第三百十條第二項加重誹
        謗罪嫌部分，雖據自訴人提出「法務行政論壇」網站「
        檢察官論壇」佈告欄九十六年三月二十二日張貼文章影
        本（見本院卷第三、四頁）、中時電子報九十六年三月
        二十三日新聞報導（見本院卷第五、六頁）、中國時報
        九十六年四月二日Ａ４版新聞報導（見本院卷第七頁）
        等資料為證據。然查，被告於九十六年三月二十二日，
        在「法務行政論壇」網站「檢察官論壇」佈告欄，所張
        貼文章標題為「請施部長以臺灣人民為念慎選檢察長」
        ，究其文章內容，係基於檢審會委員之立場，就檢察長
        人事調動一事對法務部長提出建言，文章內雖提到「這
        次入圍檢察長名單，有與黑道往來密切，會出賣案件者
        流，如果派去地方當檢察長，將會是地方貪瀆黑金的共
        犯，受害的將是地方上的人民，與其提供機會讓他們荒
        唐胡為，出事後再予誅除，先封殺其出路反而是較慈悲
        的作法」等內容，然綜觀全文前後，並無任何明示或暗
        示足資辨識自訴人之資料，難認係具體指摘自訴人；至
        立法委員雷倩於九十六年三月二十三日點名「自訴人與
        嘉義蕭家、前立委羅福助、曾振農等黑金人士熟稔，非
        適合檢察長人選」等情，雖有中時電子報九十六年三月
        二十三日新聞報導為憑（見原審卷第五、六頁），惟此
        係立法委員雷倩個人言論，尚難據此推論立法委員雷倩
        上揭言論與被告有何關聯；又被告於九十六年四月一日
        接受中國時報記者專訪時，僅再度重申於「法務行政論
        壇」網站「檢察官論壇」佈告欄發表言論之內容，並未
        對自訴人個人為任何具體明確之指摘，此有中國時報九
        十六年四月二日Ａ４版新聞報導在卷足證（見原審卷第
        七頁），此外，復查無其他任何證據證明被告有自訴人
        所指散布文字指摘傳述足以毀損自訴人名譽之事之犯行
        ，實僅憑自訴人之指訴，而認定被告有加重誹謗犯行。
    三、按刑事訴訟法第一百六十一條已於民國九十一年二月八
        日修正公布，其第一項規定：檢察官就被告犯罪事實，
        應負舉證責任，並指出證明之方法。因此，檢察官對於
        起訴之犯罪事實，應負提出證據及說服之實質舉證責任
        。倘其所提出之證據，不足為被告有罪之積極證明，或
        其指出證明之方法，無從說服法院以形成被告有罪之心
        證，基於無罪推定之原則，自應為被告無罪判決之諭知
        （最高法院九十二年台上字第一二八號判例參照）。
        又同法第一百六十三條亦在同時一併修正，證據調查應
        以當事人為主，法院為輔，而僅具補充及輔助地位，該
        條第二項前段規定，法院為發現真實，「得」依職權調
        查證據，舊規定則係「應」依職權調查證據，則是否補
        充介入調查，成為法院職權裁量事項，非謂負有調查之
        義務，檢察官舉證責任始終存在，倘檢察官未能善盡實
        質的舉證責任，法院以被告犯罪不能證明而為無罪判決
        時，如檢察官僅以法院未作補充介入調查為唯一理由而
        提起上訴，其上訴即非有理。至同條第二項但書係立法
        部門自提修正草案，為司法院研擬草案內容所無，惟自
        刑事訴訟法責成檢察官負擔實質的舉證責任以後，法院
        發見真實釐清案情之查證義務，較德國刑事訴訟法要求
        該國法官應盡其澄清義務之程度為輕，被告受無罪推定
        ，檢察官舉證責任不因第二項有但書之規定而得以減免
        。是該條第二項但書所指事項，應均以有利於被告之考
        量方得為之，否則，對檢察官未盡實質舉證責任之案件
        ，竟要求法院接續依職權調查不利於被告之證據，豈非
        形同糾問，殊與修法本旨有違（參見朱石炎著，刑事訴
        訟法上第一八四頁至第一八六頁）。
        而檢察官應負實質舉證責任之規定係編列在本法第一編
        總則第十二章「證據」中，故於自訴程序之自訴人亦同
        有適用（最高法院九十一年度第四次刑事庭會議決議第
        十一項參照）。
        本件自訴人就不利於被告之證據部分應負實質舉證責任
        ，惟所舉證據均無法使本院對於被告涉嫌自訴人所指之
        事實形成確信不疑之心證，依上開判例之見解，應為有
        利於被告之認定。本院復無依刑事訴訟法第一百六十三
        條第二項之規定依職權調查證據之情狀，被告犯罪尚屬
        不能證明，爰應為被告無罪之諭知。
己、維持原判決及駁回上訴之理由：
  壹、查原審因認被告無其他積極客觀證據，足以證明被告有自
      訴人所指之犯行，並使原審達到確信，而為被告無罪之諭
      知尚無不合，應予維持原判決。
  貳、上訴人即自訴人以前述理由提起上訴，雖非無據，惟尚無
      法使本院對被告犯行形成確信不疑之心證，其指摘原判決
      不當，即難認為有理由，所提上訴應予駁回。
據上論斷，應依刑事訴訟法第三百六十八條，判決如主文。
中　　華　　民　　國　　96　　年　　12　　月　　14　　日
　　　　　　　　　刑事第十八庭　審判長法　官　溫耀源
　　　　　　　　　　　　　　　　　  　法　官  蔡聰明
　　　　　　　　　　　　　　　　　 　 法　官  陳健順
以上正本證明與原本無異。
不得上訴。
　　　　　　　　　　　　　　　　　　　書記官　陳菊珍
中　　華　　民　　國　　96　　年　　12　　月　　14　　日
